臺灣屏東地方法院民事判決　　　　　　　　95年度訴字第76號
原　　　告　丁○○
　　　　　　己○○
　　　　　　戊○○○
上列3人共同
訴訟代理人　陳俊卿律師
被　　　告　台灣銀行股份有限公司
法定代理人　丙○○　　住同上
訴訟代理人　乙○○　　住屏東縣.
複代理人　　甲○○　　住同上
上列當事人間塗銷抵押權登記事件，本院於民國96年3 月14日言
詞辯論終結，判決如下：
    主  文
原告之訴駁回。
訴訟費用由原告負擔。
    事實及理由
一、本件被告台灣銀行股份有限公司之法定代理人已由李勝彥變
    更為丙○○，有公司變更登記表在卷可稽（見本院卷第313
    至314 頁），則其依民事訴訟法第175 條規定聲明承受訴訟
    ，核無不合，應予准許，合先敘明。
二、原告主張：
  (一)坐落屏東縣新園鄉○○段234 地號土地面積1556.11 平方公
    尺（下稱分割前234 地號土地），同段229 地號土地（下稱
    分割前229 地號土地）面積2160.22 平方公尺，同段260 地
    號土地（下稱分割前260 地號土地）面積406.24平方公尺，
    同段261 地號土地（下稱分割前261 地號土地）面積329.74
    平方公尺，同段209 地號土地（下稱分割前209 地號土地）
    面積1163.22平方公尺，同段210 地號土地（下稱分割前210
    地號土地）面積612.44平方公尺，同段215 地號土地（下稱
    215 地號土地）面積1087.62 平方公尺，同段233 地號土地
    （下稱233 地號土地）面積507.81平方公尺等8 筆土地原為
    訴外人陳方素珍等人與原告丁○○、己○○、戊○○○共有
    ，訴外人陳方素珍於民國83年1 月21日提供其所有分割前23
    4 地號土地應有部分5124分之270 、分割前229 地號應有部
    分19296 分之3222、分割前260 地號土地應有部分持分1929
    6 分之3222、分割前261 地號土地應有部分19296 分之3222
    等4 筆土地為擔保，向已為被告合併之屏東縣東港鎮信用合
    作社設定最高限額新臺幣（下同）10,800,000元之抵押權登
    記。訴外人陳方素珍於同日又提供其另所有分割前209 地號
    土地應有部分19296 分之3222、分割前210 地號土地應有部
    分19296 分之3222、215 地號土地應有部分19296 分之3222
    、233 地號土地應有部分19296 分之3222等4 筆土地為擔保
    ，向已為被告合併之屏東縣東港鎮信用合作社設定最高限額
    10,800,000元之抵押權登記。
  (二)嗣於83年間訴外人陳方素珍就其中分割前234 、229 、260
    、261 、209 、210 地號土地，請求裁判合併分割，經本院
    於84年11月29日以83年度訴字第696 號判決，將判決附圖所
    示B1部分面積126.74平方公尺（分割登記後之地號為209- 1
    ，下稱分割後209-1 地號土地），B2部分面積369.36平方公
    尺（分割登記後之地號為229-1 ，下稱分割後229-1 地號土
    地），B3部分面積1009.73 平方公尺（分割登記後地號為
    229- 3，下稱分割後229-3 地號土地）合計1505.83 平方公
    尺分歸原告丁○○所有；D 部分面積804.28平方公尺（分割
    登記後之地號為229-2 ，下稱分割後229-2 地號土地）分歸
    原告己○○及訴外人蘇有財保持共有（現由原告己○○取得
    全部所有權），A1部分面積612.44平方公尺（分割登記後之
    地號為210 號，下稱分割後210 地號土地），A2部分面積
    935.23平方公尺（分割登記後之地號為209-2 ，下稱分割後
    209-2 地號土地），A3部分面積84.81 平方公尺（分割登記
    後地號為229 號，下稱分割後229 地號土地）合計1632.48
    平方公尺分歸原告戊○○○所有；F1部分面積1034.20 平方
    公尺（分割登記後之地號為229-4 ，下稱分割後229-4 地號
    土地），F2部分面積329.74平方公尺（分割登記後之地號為
    261 ，下稱分割後261 地號土地）合計1363.94 平方公尺分
    歸訴外人吳金榜按應有部分128042分之4939，吳林菜按應有
    部分128042分之4915，陳吳秀碧、方蘇瓊雲各按應有部分12
    8042分之9855，黃龍潭、黃龍騰、黃美霞、黃洪素蓮按應有
    部分128042分之12669 公同共有，陳方素珍按應有部分1280
    42分之86209 之比例保持共有；E 部分820.19平方公尺分歸
    訴外人陳茂歲、陳開明、陳慶昌、陳慧美、陳慧敏、陳慧珍
    公同共有。訴外人陳方素珍原應有部分土地所設定被告之抵
    押權，因而轉載登記於原告等分割後之各宗土地上。
  (三)依上開分割前234 、229 、260 、261 、209 、210 地號土
    地合併分割之結果，訴外人陳方素珍所分得之應有部分總面
    積合計918.31平方公尺。又上開6 筆土地分割前234 地號土
    地訴外人陳方素珍應有部分僅5124分之270 ，分割前229 、
    260 、261 、209 、210 地號土地訴外人陳方素珍應有部分
    各19296 分之3222，然經本院裁判合併分割後，因而轉載登
    記於原告等分割後之各宗土地上之抵押權範圍均為19296 分
    之3222，其轉載顯有錯誤。
  (四)訴外人陳方素珍實際負欠被告之債務僅900 萬元及700 萬元
    各1 筆。經被告以本院87年度促字第11654 、11666 號支付
    命令為執行名義，於92年聲請本院對陳方素珍所共有之分割
    後229-4 地號土地（應有部分128042分之86209） 、261 地
    號土地（應有部分128042分之86209） ，及同段233 地號土
    地面積507.81平方公尺（應有部分19296 分之3222）、235
    地號土地（應有部分5124分之270） 拍賣，由共有人吳林菜
    以3,897,000 元優先承買，且所拍得之價金3,897,000 元除
    扣除執行費150,620 元，土地增值稅35,829元外，餘款3,71
    0, 551元由被告以第一順位抵押權優先受償。被告聲請執行
    拍賣陳方素珍之分割後229-4 及261 地號土地之全部持分係
    實行抵押權而非普通債權，情至顯然，茲陳方素珍就上開6
    筆土地合併分割所分得之229-4 及261 號土地之全部持分，
    既被被告拍賣而非僅拍賣因合併分割所轉載之抵押權權利範
    圍3222/19296，亦即六筆土地合併分割前被告所設定抵押權
    之應有部分全部被被告拍賣清償抵押權債務，被告之抵押權
    自已實行完畢。從而因上開6 筆土地合併分割而轉載於原告
    丁○○等人分得之各宗土地之抵押權，自不存在，原告自得
    請求塗銷抵押權登記。並聲明：1.被告應將原告丁○○所有
    坐落屏東縣新園鄉○○段209-1 地號土地面積126.74平方公
    尺，同段229-1 地號土地面積369.36平方公尺，同段229- 3
    地號土地面積1009.73 平方公尺土地，陳方素珍於83年1 月
    21日以權利範圍19296 分之3222擔保本金最高限額108,00
    0,000 元之抵押債權所為之抵押權設定登記予以塗銷；2.被
    告應將原告己○○所有坐落屏東縣新園鄉○○段229-2 地號
    土地面積804.28平方公尺土地，陳方素珍於83年1 月21日以
    權利範圍19296 分之3222擔保本金最高限額10,800,000元之
    抵押債權所為之抵押權設定登記予以塗銷；3.被告應將原告
    戊○○○所有坐落屏東縣新園鄉○○段209-2 地號土地面積
    935.23平方公尺，同段210 地號土地面積612.44平方公尺，
    同段229 地號土地面積84.81 平方公尺土地，陳方素珍於83
    年1 月21日以權利範圍19296 分之3222擔保本金最高限額10
    ,800,000 元 之抵押債權所為之抵押權設定登記予以塗銷。
三、被告則以：被告雖曾就債務人即訴外人陳方素珍因分割取得
    之分割後229-4 、261 地號土地聲請強制執行，並獲得部分
    清償，但抵押債權仍有餘款本金16,000,000元未獲清償，依
    法被告得就殘餘債權對於擔保物之全部行使抵押權，原告未
    全數清償，逕為訴請塗銷抵押權設定登記，顯無理由等語，
    資為抗辯。爰聲明：原告之訴駁回。
四、兩造不爭執事項：
  (一)訴外人陳方素珍於83年1 月20日分別以下列未分割前之不動
    產，設定最高限額10,800,000元抵押權登記予被告：
    1.新園鄉○○段229 地號、面積2160.22 平方公尺，應有部
      分3222/19296。
    2.同段234 地號、面積1556.11 平方公尺，應有部分270/51
      24。
    3.同段235 地號、面積113.02平方公尺，應有部分270/5124
      。
    4.同段260 地號、面積406.24平方公尺，應有部分3222/192
      96。
    5.同段261 地號、面積329.74平方公尺，應有部分3222/192
      96。
    6.同段276 地號、面積1576.14 平方公尺，應有部分21/206
      6 。
    7.同段209 地號、面積1163.22 平方公尺，應有部分3222/1
      9296。
    8.同段210 地號、面積612.44平方公尺，應有部分3222/192
      96。
    9.同段215 地號、面積1087.62 平方公尺，應有部分3222/1
      9296。
   10..同段233 地號、面積507.81平方公尺，應有部分3222/192
      96。
  (二)上開編號1 、2 、4 、5 及7 至10地號土地，原為訴外人陳
    方素珍與原告3 人共有，於83年間，訴外人陳方素珍將其中
    編號1 、2 、4 、5 、7 、8 地號土地訴請裁判分割，經本
    院以83年度訴字第696 號判決合併分割，分割後原告3 人取
    得之土地及因分割轉載之抵押權如下：
    1.原告丁○○所有之土地所有坐落如下：屏東縣新園鄉○○
      段209-1 地號、面積126.74平方公尺（抵押權轉載範圍32
      22/19296）；同段229-1 地號、面積369.36平方公尺（抵
      押權轉載範圍3222/19296）；同段229-3 地號、面積1009
      .73 平方公尺（抵押權轉載範圍3222/19296）。
    2.原告己○○所有之土地坐落同段229-2 地號、面積804.28
      平方公尺（抵押權轉載範圍3222/19296）。
    3.原告戊○○○所有之土地坐落如下：同段209-2 地號、面
      積935.23平方公尺（抵押權轉載範圍3222/19296）；同段
      210 地號、面積612.44平方公尺（抵押權轉載範圍3222/1
      9296）；同段229 地號、面積84.81 平方公尺（抵押權轉
      載範圍3222/19296）。
    4.陳方素珍所分得之土地坐落如下：同段229 之4 、261 地
      號土地（抵押權轉載範圍均為3222/19296）。
  (三)上開事實，有土地登記簿謄本（見本院卷第11至90、200 至
    219 頁）、本院83年度訴字第696 號民事判決（見本院卷第
    91至98 頁） 、土地登記謄本（見本院卷第99至108 、177
    至178 頁），且為兩造所不爭執，堪信為真實。
五、兩造爭執事項；
  1.分割後抵押權轉載範圍是否有錯誤？
  2.本件上開土地上因分割所轉載之抵押權，是否因被告已拍賣
    訴外人陳方素珍之229-4 及261 地號土地應有部分完畢而應
    予塗銷？
六、本件上開土地上因分割所轉載之抵押權，是否因被告已拍賣
    訴外人陳方素珍之229-4 及261 地號土地應有部分完畢而應
    予塗銷？
  (一)按抵押之不動產如經分割，或讓與其一部，或擔保一債權之
    數不動產而以其一讓與他人者，其抵押權不因此而受影響，
    民法第868 條定有明文，此乃基於抵押權不可分性之表現。
    至所稱不動產，兼指不動產之應有部分在內；所謂分割，亦
    不限於協議分割或裁判分割；且分割後面積之增減，均非所
    問，僅抵押物因分割而使抵押物價值減少時，抵押權人得依
    民法第871 條、第872 條規定為抵押權之保全。茲查兩造等
    共有之分割前234 、229 、260 、261 、209 、210 地號土
    地裁判分割後，原共有人陳方素珍於其應有部分土地上所設
    定之抵押權，均轉載於原告丁○○分得之分割後209-1 、22
    9-1 、229-3 地號土地；原告己○○分得之分割後229- 2地
    號土地；原告戊○○○分得之分割後209-2 、210 、229 地
    號土地，為兩造所不爭執。是依上開說明，原告等3 人裁判
    分割後所取得之土地，其上原有之抵押權仍屬存在，並不因
    裁判分割而受影響。原告主張原共有人陳方素珍就分割前
    234 、229 、260 、261 、209 、210 地號土地之應有部分
    合計換算面積為862.07平方公尺，而分割後209-4 、261 地
    號土地其應有部分合計換算面積為918.31平方公尺，陳方素
    珍分割後取得之應有部分合計換算面積顯然大於分割前之應
    有部分合計換算面積，被告之抵押權已因拍賣陳方素珍分割
    後209-1 、261 地號土地之應有部分而消滅云云，顯有違民
    法第868 條抵押權不可分性之規定，委無足採。
  (二)次按抵押權人於其債權未受全部清償前，得就抵押物之全部
    行使其權利，此為抵押權之不可分性，是抵押債權之一部縱
    已受償，抵押權並不消滅，債權人仍得就殘餘債權對於擔保
    物之全部行使抵押權，最高法院58年度台上字第3207號判決
    可資參照。本件被告之抵押債權，固曾以本院87年度促字第
    1165 4、11666 號支付命令為執行名義，聲請本院對陳方素
    珍所共有之分割後22 9-4地號土地（應有部分128042分之86
    209） 、261 地號土地（應有部分128042分之86209） ，及
    同段233 地號土地面積507.81平方公尺（應有部分19296 分
    之32 22） 、235 地號土地（應有部分5124分之270） 拍賣
    ，並實行抵押權，並獲有3,71 0,551元之清償，惟仍有16,0
    00,000元之本金未獲清償（不包括利息及違約金），此為兩
    造所不爭執，並經本院調閱本院92年度執字第1438號民事執
    行卷宗查核屬實在卷，被告之抵押債權並未獲得完全之清償
    ，應堪認定。依上開說明，被告之抵押債權尚未獲得完全之
    清償，就其未獲得清償之抵押債權部分，原抵押權仍然存在
    ，被告依法得就原告等人所有已設定抵押權之土地實行抵押
    權。故原告等人請求塗銷抵押權登記，於法無據。
七、原告另主張：上開6 筆合併分割土地中，分割前234 地號土
    地訴外人陳方素珍應有部分僅5124分之270 ，分割前229 、
    260 、261 、209 、210 地號土地訴外人陳方素珍應有部分
    各19296 分之3222，然經本院裁判合併分割後，因而轉載登
    記於原告等分割後之各宗土地上之抵押權範圍均為19296 分
    之3222，其轉載顯有錯誤云云。查本件屏東縣東港地政事務
    所係依據本院上開民事判決，將分割前234 、261 地號土地
    合併登記，並按地籍測量實施規則第234 條之規定「土地合
    併之地號應依下列規定編定…一、數宗原地號土地合併為一
    宗時，應保留在前之原地號。」，故前述地號合併時即依此
    規定保留合併後鹽新段229 地號，其抵押權因未要求抵押權
    人與土地所有權人協議，則保留原設定於鹽新段229 地號之
    抵押權及其原設定權利範圍（3222/19296）等情，有屏東縣
    東港地政事務所95年6 月30日屏港地一字第0950004476號函
    足稽（見本院卷第241 頁）。惟被告尚有16,000,000元本金
    之抵押債權未獲清償，業如前述，而上開地政事務所辦理抵
    押權分割轉載時，就各共有人抵押權擔保之應有部分範圍是
    否有誤，乃屬原告得否請求更正之問題，尚非原告得執為塗
    銷抵押權登記之事由，併此敘明。
八、綜上所述，原告等各別所有之上開土地，既有被告設定之抵
    押權存在，而此項抵押權所擔保被告之債權，且未獲得完全
    之清償，從而，原告請求被告塗銷抵押權之登記，核無理由
    ，應予駁回。
九、本件事證已臻明確，兩造其餘攻擊防禦方法及證據資料，核
    與本件判決結果不生影響，不予一一論述，併予敘明。
十、據上論結，本件原告之訴無理由，依民事訴訟法第78條，判
    決如主文。
中    華    民    國    96    年    3     月    28    日
                  民事第二庭    審判長法  官  阮世賢
                                      法  官  吳思怡
                                      法  官  楊文廣
正本係照原本作成。
如不服本判決，應於收受送達後二十日內向本院提出上訴書狀，
其未表明上訴理由者，應於提出上訴後二十日內向本院補提理由
書狀（均須按他造當事人之人數附繕本）上訴時應提出委任律師
或具有律師資格之人之委任狀；委任有律師資格者，另應附具律
師及格證書及釋明委任人與受任人有民事訴訟法第 466 條之 1
第 1 項但書或第 2 項（詳附註）所定關係之釋明文書影本。
                                      書記官  顏子仁
中    華    民    國    96    年    3     月    28    日
